臺灣高等法院高雄分院刑事判決　　　　　　　　　　九十年度上訴字第一九六九號
　　上　訴　人
　　即　被　告　乙○○
　　選任辯護人　徐萍萍　律師
　　　　　　　　葉錦郎
右上訴人因違反稅捐稽徵法等案件，不服臺灣高雄地方法院九十年度訴字第二五五九
號中華民國九十年十一月二十六日第一審判決（起訴案號：臺灣高雄地方法院檢察署
九十年度偵字第五三九五號、九十年度偵緝字第一八五號），提起上訴，本院判決如
左：
      主  文
原判決撤銷。
乙○○偽造私文書，足以生損害於他人，處有期徙刑參月，如易科罰金，以參佰元折
算壹日；又納稅義務人之負責人，以詐術逃漏稅捐，處有期徒刑參月，如易科罰金，
以參佰元折算壹日。應執行有期徒刑伍月，如易科罰金，以參佰元折算壹日。
      事  實
一、乙○○係利瑪達股份有限甲司（以下簡稱利瑪達甲司，設在高雄市苓雅區○○○
    路七十號）負責人，係從事業務之人，於民國八十八年間某日申報八十七年度營
    利事業所得稅時，明知廖錦懋於八十七年間並未任職利瑪達甲司及領取薪資，竟
    基於逃漏營利事業所得稅及偽造私文書、行使業務上登載不實文書之故意，未經
    廖錦懋之同意或授權在上開甲司指示不知情之成年會計，擅取廖錦懋留存在甲司
    之印章盜蓋在員工薪資表上而偽造私文書，足以生損害於廖錦懋，復明知為不實
    之事項，指示不知情之成年會計不實記載廖錦懋薪資所得為新台幣（下同）八十
    四萬元之八十七年度各類所得扣繳暨免扣繳憑單（下稱扣繳憑單），而登載業務
    上不實之文書，繼而將該不實登載之扣繳憑單寄送予廖錦懋，而行使業務上登載
    不實文書，足以生損害於廖錦懋及稅捐稽機關對稅捐稽徵之正確性。又在利瑪達
    甲司業務上製作之中華民國八十七年度營利事業所得稅結算申報書（以下簡稱結
    算申報書）損益科目「薪資支出欄位」登載不實金額，並於辦理上開年度營利事
    棄所得稅申報時，將該結算申報書交付財政部高雄市國稅局申報營利事業所得稅
    ，藉此詐術逃漏營利事業所得稅共二十一萬元。嗣經廖錦懋向財政部高雄市國稅
    局舉發，而得知上情。
二、案經財政部高雄市國稅局函送臺灣高雄地方法院檢察署檢察官偵查起訴。
      理  由
一、訊據上訴人即被告乙○○（下稱被告）矢口否認有上開犯行，辯稱廖錦懋前曾向
    其借款一百萬元，另廖錦懋亦為利瑪達甲司購買砂石，未有支薪，其乃以該一百
    萬元作為廖錦懋薪資，故於申報營利事業所得稅時，如此申報，並非明知為不實
    之事項而偽造薪資表及登載不實之扣繳憑單，藉以逃漏稅捐等語。經查：
    (一)被害人廖錦懋於八十七年間並未在利瑪達甲司任職及領取薪資，然被告竟指
        示不知情會計擅取被害人廖錦懋留存在甲司之印章盜蓋在員工薪資表上，復
        不實記載被害人廖錦懋薪資所得為八十四萬元之八十七年度扣繳憑單，並該
        扣繳憑單寄送廖錦懋，足以生損害於廖錦懋及稅捐稽機關對稅捐稽徵之正確
        性，致逃漏營利事業所得稅共二十一萬元等事實，已經被害人廖錦懋於偵查
        、原審及本院調查中陳述在卷（見九十年度偵緝字第一八五號偵查卷第二十
        九頁、原審卷第十三～十四頁、本院九十一年一月二十八日訊問筆錄），且
        被告亦供承未僱用被害人廖錦懋，及指示不知情會計擅取被害人廖錦懋留存
        在甲司之印章蓋在員工薪資表上等語明確（見九十年度偵緝字第一八五號偵
        查卷第二十一頁、本院九十一年二月二十六日審判筆錄），並有檢舉書、扣
  繳憑單、財政部高雄市國稅局函及結算申報書附卷可稽（見九十年度偵字第
        五三九五號偵查卷第一、三～四、十三～十四頁）。
    (二)被告固辯稱被害人廖錦懋前曾向其借款一百萬元，另被害人廖錦懋亦為利瑪
        達甲司購買砂石，未有支薪，其乃以該一百萬元作為被害人廖錦懋薪資，故
        於申報營利事業所得稅時，如此申報，並非明知為不實之事項而偽造薪資表
        及登載不實之扣繳憑單，藉以逃漏稅捐等語。然被害人廖錦懋於偵查中證述
        ：「（問：是否利瑪達甲司合夥人？）不是，我只與錢老師接洽，我幫他買
        砂石，陳國基、乙○○與我亦是好友，經常到我服務處坐，我不知他們甲司
        是利瑪達甲司。」等語，於本院調查中證述：「我住在西螺，他們（指被告
        、陳國基）委託我代購砂石，如果有賺錢他們再分我，我與他們並沒有合夥
        ，只是朋友，基於朋友幫他們去買砂石，要代墊現金，我也會代墊，如果又
        賺錢，再分紅，當時我是民意代表有服務處，僱用五個小姐，因為我一個人
        忙不來，所以會叫小姐幫忙，他們也匯了很多錢給我，但都是去買砂石，我
        個人並沒有拿到錢，所以也沒有薪資．．．」等語（見本院九十一年一月二
        十八日訊問筆錄），另證人陳國基於本院調查中亦證述：「．．．我們（指
        與被告）在八十六年開始合夥在麥寮作砂石工程，當時被告是負責人，我們
        一起負責，我負責出資，我八十六年欠人很多錢，八十六年底我因虧本，就
        離開了，八十六年八月份就變更被告為負責人，剛開始申請負責人是我，之
        後他們在做什麼報稅的事情，我都不在甲司了，所以我都不知道。（問：與
        廖錦懋有何關係？）八十六年要成立西螺分甲司時，有說由廖錦懋負責砂石
        買賣，但他不出錢，八十六年十月十三日被告有向協力廠商借壹佰萬給被告
        廖錦懋去負責西螺那邊買賣砂石，因為他對西螺那裡比較熟悉。剛開始要成
        立這家甲司，廖錦懋不知道，是要作第一個工程時他才加入，當時約定他在
        西螺地區買賣砂石，每個月有沒有領薪水，由被告負責，我只負責匯錢給廖
        錦懋。（問：你說八十六年十月十三日給廖錦懋壹佰萬元，做什麼用？）好
        像買桌子什麼的。」等語，經核與被告所辯上情，均有所不符，是被告所辯
        ，即難以採信。至證人陳國基證述曾向協力廠商借一百萬元交予被害人廖錦
        懋，並分五期返還等語，證人王頌文於本院證述被告曾交付一百萬元予被害
        人廖錦懋，且直覺認為被害人廖錦懋派工人在工地負責等語，其所述一百萬
        來源及如何清償，既與本案無關，且被告交付金錢予被害人廖錦懋，均係購
        買砂石之情，已經被害人廖錦懋及證人陳國基證述明確，證人王頌文之證言
        ，尚無從據以作被告有利之認定。綜上所述，被告犯行，應堪以認定。
二、查工資表係領取薪資之證明，須經受僱人蓋章具領，故具有按冊金額如數領訖之
    用意，應屬私文書（最高法院六十九年度台上字第六九六號判例可資參照），是
    被告利用不知情成年會計偽造員工薪資清冊之行為，係犯刑法第二百十條之偽造
    私文書罪；至被告盜用印章係偽造文書之階段行為，故不另論罪。再扣繳憑單係
    由扣繳義務人依所得稅法第八十八條規定，就規定之扣繳率或扣繳辦法扣取稅單
    所製作之單據，為業務上製作之文書，被告利用不知情成年會計登載不實之扣繳
    憑單及行使，所為係犯刑法第二百十六條、第二百十五條之行使業務上登載不實
    文書罪。被告利用不知情之成年會計偽造員工薪資表及行使業務上登載不實之扣
    繳憑單，應為間接正犯。被告所犯偽造私文書罪及行使業務上登載不實文書罪間
    ，有方法結果之牽連關係，應從一重之偽造私文書罪論處。甲訴人固未就被告偽
    造員工薪資表之犯行部分提起甲訴，然此部分與行使業務上登載不實文書罪部分
    有牽連犯裁判上一罪之關係，為起訴效力所及，本院自得一併審理。另被告係納
    稅義務人利瑪達甲司之負責人，利瑪達甲司以詐術逃漏稅捐，被告應依稅捐稽徵
    法第四十七條第一款、第四十一條詐術逃漏稅捐罪處罰。再稅捐稽徵法第四十七
    條第一款之規定係將納稅義務人之甲司之責任，基於刑事政策之考慮，於其應處
    徒刑範圍內，轉嫁於甲司之負責人，故此情形而受罰之甲司負責人，乃屬於「代
    罰」之性質，其並非逃漏稅捐之納稅義務人，而刑法第五十五條所謂之牽連犯，
    必須二個以上之行為有方法與結果之關係，始足構成，亦即必須以犯一罪之方法
    行為犯他罪，或以犯一罪之結果行為犯他罪，方得成立牽連關係，甲司負責人既
    非逃漏稅捐之納稅義務人，其僅係代罰而已，甲司以不正當方法逃漏稅捐，縱由
    該甲司負責人或其他有權代表甲司之自然人代表甲司為之，究非屬於甲司負責人
    本身之犯罪行為，自與該甲司負責人之其他犯罪行為間，無方法結果之牽連關係
    可言（最高法院八十五年度台上字第六０六五號判決參照）。是被告所犯上開商
    業負責人詐術逃漏稅捐罪及偽造私文書罪間，犯意各別，行為互殊，應分論併罰
    ，甲訴人認屬牽連犯關係，尚有未當。
三、原審以被告罪證明確，予以論罪科刑，固非無見，惟查：（一）被告利用不知情
    成年會計偽造員工薪資清冊，原判決未論處被告偽造私文書罪，尚有未合。（二
    ）按各類所得扣繳暨免扣繳憑單，是由扣繳義務人依所得稅法第八十八條規定，
    就規定之扣繳率或扣繳辦法扣取稅單所製作之單據，為業務上製作之文書，而商
    業會計法第十五條所稱之商業會計憑證，係指原始憑證及記帳憑證；記帳憑證是
    指收入傳票、支出傳票、轉帳傳票；原始憑證指(1)外來憑證：係自商業本身以外
    之人所取得，(2)對外憑證：係給與其商業本身以外之人者，而此對外憑證，必須
    係證明事實之經過，而為造具記帳憑證所根據之憑證；此在商業會計法第十五條
    、第十六條、第十七條規定甚明，故扣繳憑單，並非上述記帳憑證，亦非造具記
    帳憑證所根據之憑證，應無商業會計法第七十一條所謂填製不實會計憑證問題（
    最高法院九十年度台上字第七四四四號參照）。被告利用不知情成年會計登載不
    實之扣繳憑單及行使，所為係犯刑法第二百十六條、第二百十五條之行使業務上
    登載不實文書罪。原判決論處被告商業會計法第七十一條第一款罪，亦有未合。
    （三）原判決就被告利用不知情之成年會計偽造員工薪資表及填載不實扣繳憑單
    ，為間接正犯，漏未論述。被告上訴意旨猶辯稱未犯罪，雖無理由，但原判決既
    有上述可議之處，自應由本院撤銷改判。爰審酌被告為逃漏營利事業所得稅，竟
    偽造上開員工薪資清冊及扣繳憑單，惟金額尚非鉅大等一切情狀，分別量處偽造
    私文書罪有期徒刑三月及詐術逃漏稅捐有期徒刑三月，均諭知易科罰金之折算標
    準，並定應執行刑有期徒刑五月，如易科罰金，以參佰元折算一日。被告偽造之
    員工薪資表，因利瑪達甲司已停業而不知去向，並未扣案，尚難證明其尚存在，
    從而被告持被害人留存於甲司之印章，盜蓋於偽造之員工領薪表上之印文，亦無
    證據證明尚存在，乃不另為沒收之諭知。又刑法規定其中事關執行如易服勞役、
    易科罰金、易以訓誡、數罪併罰之定執行刑及緩刑等，不應適用舊法，無刑法第
    二條第一項規定之適用（最高法院二十九年上字第五二五號判例參照），併予敘
    明。
據上論結，應依刑事訴訟法第三百六十九條第一項前段、第三百六十四條、第二百九
十九條第一項前段、稅捐稽徵法第四十七條第一款、第四十一條，刑法第十一條前段
、第二百十條、第二百十六條、第二百十五條、第五十五條、第四十一條第一項、第
五十一條第五款，罰金罰鍰提高標準條例第一條前段、第二條規定，判決如主文。
本案經檢察官彭南雄到庭執行職務。
中    華    民    國     九十一     年       三       月     十二   日
                              臺灣高等法院高雄分院刑事第二庭
                                  審判長法官  曾永宗
                                        法官  邱永貴
                                        法官  郭玫利
右正本證明與原本無異。
如不服本判決應於收受本判決後十日內向本院提出上訴書狀，其未述上訴理由者，
並得於提起上訴後十日內向本院補提理由書狀（均須按他造當事人之人數附繕本)「
切勿逕送上級法院」。
                                      書記官  高惠珠
中    華    民    國     九十一     年       三       月     十四   日
附錄本判決論罪科刑法條
稅捐稽徵法第四十七條：
本法關於納稅義務人、扣繳義務人及代徵人應處徒刑之規定，於左列之人適用之：
一甲司法規定之甲司負責人。
二  民法或其他法律規定對外代表法人之董事或理事。
三  商業登記法規定之商業負責人。
四  其他非法人團體之代表人或管理人。
稅捐稽徵法第四十一條：
納稅義務人以詐術或其他不正當方法逃漏稅捐者，處五年以下有期徒刑、拘役或科或
併科新台幣六萬元以下罰金。
刑法第二百一十條：
偽造、變造私文書，足以生損害於甲眾或他人者，處五年以下有期徒刑。
                                                                     Ｊ
